【裁判字號】    97,交聲,3037
【裁判日期】    971124
【裁判案由】    聲明異議
【裁判全文】
臺灣臺中地方法院刑事判決            97年度交聲字第3037號
原處分機關  交通部公路總局臺中區監理所臺中市監理站
異  議  人
即受處分人  甲○○
上列受處分人因違反道路交通管理處罰條例案件，對於交通部公
路總局臺中區監理所臺中市監理站民國97年10月17日所為之處分
（裁監稽違字第裁61-GD0000000號裁決書），聲明異議，本院裁
定如下：
    主  文
原處分關於罰鍰新臺幣肆萬伍仟元及吊扣汽車駕駛執照拾貳個月
部分均撤銷。
甲○○輕型機器腳踏車駕駛人駕駛輕型機器腳踏車，經測定酒精
濃度超過規定標準，吊扣輕型機器腳踏車駕駛執照壹年。
    理  由
一、原處分機關略以：異議人即受處人甲○○ (下稱受處分人)
    於民國96年2月17日6時59分許，駕駛車牌號碼SSC-850號輕
    型機車，行經臺中市○○路與大墩七街處時，因「酒後駕車
    車禍，經送醫抽血檢驗，檢驗值227.62MG/DL，換算為1.32M
    G/L」違規，為臺中市警察局第四分局大墩派出所警員掣單
    舉發。受處分人另涉及公共危險罪，業經臺灣臺中地方法院
    檢察署檢察官為緩起訴處分在案，爰依道路交通管理處罰條
    例第35條第1項第1款規定於97年10月17日裁處異議人罰鍰新
    臺幣（下同）45,000元，吊扣汽車駕駛執照12個月，施以道
    安講習，於法並無不合等語。
二、受處分人聲明異議意旨略以：受處分人於96年5月15日已受
    臺灣臺中地方法院檢察署檢察官以96年度偵字第11014號為
    緩起訴處分。因受處分人家境清寒無法籌出該罰款，檢察官
    （受處分人誤為本院）同意向指定公益團體提供120小時之
    義務勞務，並參加該署所舉辦之法治教育1場。於96年8月受
    處分人至臺中市○○區○○路1段450號之財團法人瑪利亞社
    會福利基金會之愛心家園服務120小時之義務勞務義務業已
    完成。基於一罪不二罰之原則，懇請庭上撤銷原處分關於罰
    緩45,000 元之裁罰，另本案是以輕型機車肇事，盼能網開
    一面免予吊扣汽車駕照1年等語。
三、按汽車駕駛人飲用酒類或其他類似物後，其吐氣所含酒精濃
    度超過每公升0.25毫克，不得駕車；駕駛汽車經測試檢定酒
    精濃度超過標準，處汽車駕駛人罰鍰15,000元以上60,000元
    以下，並當場移置保管該汽車及吊扣駕駛執照1年，因而肇
    事致人受傷者，並吊扣駕駛執照2年。道路交通安全規則第1
    14條第2款、道路交通管理處罰條例第35條第1項第1款分別
    定有明文。
  (一)次按一行為同時觸犯刑事法律及違反行政法上義務規定者，
    依刑事法律處罰之。但其行為應處以「其他種類行政罰」或
    得沒入之物而未經法院宣告沒收者，亦得裁處之。前項行為
    如經不起訴處分或為無罪、免訴、不受理、不付審理之裁判
    確定者，得依違反行政法上義務規定裁處之。本法所稱「其
    他種類行政罰」，指下列裁罰性之不利處分：限制或禁止行
    為之處分：限制或停止營業、「吊扣證照」、命令停工或停
    止使用、禁止行駛、禁止出入港口、機場或特定場所、禁止
    製造、販賣、輸出入、禁止申請或其他限制或禁止為一定行
    為之處分。行政罰法第26條、第2條第1款亦有明定。惟依95
    年2月5日正式施行之行政罰法第26條第1項規定：「一行為
    同時觸犯刑事法律及違反行政法上義務規定者，依刑事法律
    處罰之。但其行為應處以其他種類行政罰或得沒入之物而未
    經法院宣告沒收者，亦得裁處之。」，此乃一行為同時造成
    刑罰法律與行政秩序罰規定發生競合適用之關係時，基於「
    一事不二罰」之法理，經由立法程序確立應以刑罰優先為原
    則，避免行為人承受過度且重複之處罰。此觀該條立法理由
    明確揭示：「一行為同時觸犯刑事法律及違反行政法上義務
    規定時，由於刑罰與行政罰同屬對不法行為之制裁，而刑罰
    之懲罰作用較強，故依刑事法律處罰，即足資警惕時，實無
    一事二罰再處行政罰之必要。且刑事法律處罰，由法院依法
    定程序為之，較符合正當法律程序，應予優先適用。但罰鍰
    以外之沒入或其他種類行政罰，因兼具維護公共秩序之作用
    ，為達行政目的，行政機關仍得併予裁處，故為第一項但書
    規定。」，其理益明。是以前揭行政罰法中刑事法律處罰優
    先且不再處以行政秩序罰之目的，既係因為行為人已接受刑
    罰而足資警惕，且已發生懲罰之作用，即無使行為人陷於雙
    重處罰之不利益，則關於刑事法律處罰之範圍自應採取實質
    認定，凡刑事實體法或程序法中所規定客觀上剝奪行為人生
    命、自由、財產權利，主觀上亦因制裁之嚴厲性、痛苦性，
    其強度足以造成心理強制而間接達成矯正教化目的之處遇手
    段，皆應納入其中，而不以形式上符合刑法第32條至第34條
    所定主刑及從刑種類者為限，始與前揭法律規範之意旨相符
    。
  (二)復按道路交通管理處罰條例第68條業於94年12月14日修正，
    並自95年3月1日施行，修正前之道路交通管理處罰條例第68
    條規定：「汽車駕駛人，因違反本條例及道路交通安全規則
    之規定，受吊扣或吊銷駕駛執照處分時，吊扣或吊銷其持有
    各級車類之駕駛執照。」，其立法意旨在於違規行為對道路
    交通秩序之維持及道路交通安全已生較大之影響，故規定吊
    扣或吊銷其持有各級車類之駕駛執照，以限制其繼續駕車行
    駛道路之權利，其係屬駕駛行為之限制，並不因所持駕駛執
    照種類不同而有所差異。而修正後之道路交通管理處罰條例
    第68條規定：「汽車駕駛人，因違反本條例及道路交通安全
    規則之規定，受吊銷駕駛執照處分時，吊銷其持有各級車類
    之駕駛執照。」，其立法理由略以：「原條文將違法或違規
    駕駛人所持有各級車類之駕駛執照一併吊扣或吊銷，失之過
    酷，影響人民工作及生活甚鉅，爰修正之」等語。故依修正
    後道路交通管理處罰條例第68條之規定，受吊扣駕駛執照處
    分，不再吊扣其持有各級車類之駕駛執照，僅於受吊銷駕駛
    執照處分時，始吊銷其持有各級車類之駕駛執照，而限縮修
    正前條文之適用範圍，即受吊扣駕駛執照處分，不在本條規
    定適用之列。是依上開規定受吊銷駕照處分者，仍維持吊銷
    其持有各級車類之駕駛執照，至於受吊扣駕照處分者，則僅
    吊扣其違法或違規當時所駕駛車輛之駕駛執照，不再吊扣其
    持有各級車類之駕駛執照，其理甚明（臺灣高等法院臺中分
    院97年度交抗字第882號、第869號裁定意旨參照）。
四、經查：
  (一)受處分人於96年2月17日6時59分許，駕駛車牌號碼SSC-850
    號之輕型機車，行經臺中市○○路與大墩七街口時，不慎撞
    及中央分隔島而倒地受傷，經警前往處理，並將其送醫救治
    ，經醫院對其抽血檢測，其血液中酒精濃度達277.62MG/DL
    ，經換算為呼氣式酒精濃度值達每公升1.32毫克，而為警掣
    單舉發，因另涉公共危險案件嗣經臺灣臺中地方法院檢察署
    檢察官以96年度偵字第11014號為緩起訴處分，諭知緩起訴
    期間2年，並應於緩起訴期間起算日起，至屆滿前2個月止，
    向臺灣臺中地方法院檢察署指定之公益團體、地方自治團體
    或社區提供120小時之義務勞務，並參加臺灣臺中地方法院
    檢察署舉辦之法治教育1場次確定，上開緩起訴處分尚未期
    滿，而無實質確定力等情，有臺灣臺中地方法院檢察署檢察
    官96年度偵字第11014號緩起訴處分書、臺灣高等法院被告
    前案紀錄表、臺中市警察局中市警交字第GD000000 0號舉發
    違反道路交通管理事件通知單、交通部公路總局臺中區監理
    所臺中市監理站裁監稽違字第裁61-GD0000000號裁決書及汽
    車駕照基本資料各1份附卷可稽，並為受處分人所不爭執，
    本件違規事實堪以認定。
  (二)按依刑事訴訟法第253條之2規定，命被告為金錢給付、勞務
    給付及處遇措施的部分，應得被告之同意（因涉及被告之人
    身自由及財產之拘束，且產生未經裁判即終局處理案件之實
    質效果，自應考慮被告之意願），上開金錢給付、勞務提供
    實質上均係對行為人的制裁，並造成行為人財產、自由、尊
    嚴等權利不利的影響。故本件檢察官所為對於受處分人為緩
    起訴處分，並命向指定之公益團體、自治團體或社區提供12
    0小時之義務勞務，並參加臺灣臺中地方法院檢察署舉辦之
    法治教育1場次等，已產生實質制裁之效果，而非不起訴處
    分甚明。檢察官既認本件受處分人緩起訴之期間為2年，並
    命其服義務勞務120小時，認受處分人應知所警惕，無再犯
    之虞，對於公共利益之維護已無礙，自無再另處以捐款之必
    要。又檢察官課受處分人以上之負擔，性質上可謂實質上制
    裁，且造成受處分人權利受限制影響，則受處分人上開違反
    刑事法律禁止規範之犯罪事實既已明確，僅因檢察官採取緩
    起訴處分之替代性刑事處遇手段，未將該案逕起訴或聲請簡
    易判決處刑，致其後適用之刑事程序有所區別，然就受處分
    人仍負有一定之義務觀察，其如未在上開指定期間內確實履
    行義務，依刑事訴訟法第253條之3第1項第3款之規定，受處
    分人將遭受撤銷緩起訴處分之不利益；反之，倘其確實遵守
    並履行各項緩起訴條件，除非合於刑事訴訟法第260條所定
    情形之一，否則受處分人即無再就同一案件遭受刑事訴追之
    虞。從而，受處分人已因此前開緩起訴處分而剝奪其自由權
    ，而上開義務給付義務亦具有強制性、懲罰性，雖不若易科
    罰金係以支付金錢作為自由刑之替代，惟經由緩起訴處分條
    件之履行使其免於遭檢察官發動起訴程序，仍具有替代刑罰
    之效果，廣義而言，應屬實質制裁，而有行政罰法第26條第
    1項「一事不二罰」規定之適用。況刑事被告如經法院循審
    判程序判處罰金或得以易科罰金之拘役或有期徒刑，均得以
    援用行政法罰第26條第1項之規定，免於處以行政秩序罰之
    雙重不利益；至於藉由緩起訴處分而節省司法資源者，在基
    於實質懲罰目的而其財產權遭受剝奪之餘，卻仍需繳納一定
    金額之行政罰鍰，其結果勢必降低刑事被告接受緩起訴處分
    之意願，而反噬緩起訴處分替代繁複刑事審判程序之制度性
    機能。準此以言，行政罰法第26條第2項既未將緩起訴處分
    列舉其中，本於「例外規定從嚴解釋」之法理及前揭說明，
    自不能將條文中「不起訴處分」之範圍，擴及於性質顯不相
    同之「緩起訴處分」，且亦非得以具體個案中比較當事人實
    質上是否影響其財產權利（緩起訴可能係無負擔之緩起訴，
    而緩刑亦可能無負擔，惟均不影響其刑事處分之性質），或
    其影響當事人財產權利之輕重比較，憑為有無前揭行政罰法
    「一事不二罰」規定適用之標準。而道路交通管理處罰條例
    第35條規定之裁處，含有罰鍰及吊扣駕照，分屬行政罰法中
    之裁罰，有對於過去違反義務行為處罰之「秩序罰」（指罰
    鍰），以及對於預防將來再犯危險之「管制罰」（指吊扣駕
    照）；前者對於過去義務違反而為秩序罰之目的，與刑事制
    裁酒醉駕車所欲達到保護交通安全之目的相同，二者既為相
    同之目的，則處以較重之刑事制裁為已足，自無重複處罰行
    政罰之必要。
  (三)另本件受處分人上開違規行為係發生於96年2月17日，自應
    適用修正後之道路交通管理處罰條例第68條規定。且修正後
    道路交通管理處罰條例第68條之規定，既將「吊扣」等字刪
    除，是依上開說明，受處分人受吊扣駕駛執照處分時，自不
    得再吊扣其持有各級車類之駕駛執照，故原處分機關於作成
    吊扣駕駛執照處分時，應就行為人所應吊扣之駕駛執照種類
    予以限定，始符合依法行政原則。而受處分人為本件違規行
    為時，係駕駛輕型機車，此有上開舉發通知單附卷可憑，揆
    諸前開說明，其依法所受之處分應為限制其駕駛輕型機車之
    權利，即應吊扣其輕型機器腳踏車駕駛執照，自不能越級限
    制其駕駛普通小型車之權利；復公路機關因汽車駕駛人取得
    高一級車類之駕駛資格者，應換發駕駛執照，並准其駕駛較
    低級車類之車輛，如已領有大貨車普通駕駛執照者，得駕駛
    小型車、輕型機器腳踏車。而於現行實務上基於一人一照原
    則僅逐級核給汽車駕駛執照一張，致持有聯結車職業駕駛執
    照者，因駕駛普通小型車違規，而須吊扣小型車普通駕駛執
    照時，產生技術層面之困難，惟行政機關本應時時因應法令
    之變更，而精進其行政執行成效，斷不得因技術層面之困難
    ，即置立法修正通過之條文不予遵守適用，甚或逾越比例原
    則，逕吊扣其持有各級車類之駕駛執照，侵害受處分人之工
    作權，是此執行技術層面之問題，況行為人之行為應否受行
    政處分與其應受之行政處分如何執行，係屬不同層面之問題
    ，尚難據為原處分並無不當之理由，而苛求受處分人容忍，
    併此敘明。
  (四)綜上所述，本件受處分人所受之具體緩起訴處分內容即向臺
    灣臺中地方法院檢察署指定之公益團體、地方自治團體或社
    區提供120小時之義務勞務，並參加臺灣臺中地方法院檢察
    署舉辦之法治教育1場次，與前揭規定之不起訴處分應非相
    當。故本件既已依懲罰作用較強之刑事法律制裁，即無再依
    行政法為處罰之必要，原處分機關以檢察官為緩起訴處分，
    其屬附帶條件之不起訴處分，屬於不起訴之一種，而認本件
    並無一事不二罰適用之問題，原處分機關仍得就受處分人違
    反行政法上義務裁罰之，容有未洽；另關於原處分關於吊扣
    「汽車駕照」12個月之部分，受處分人為本件酒後駕車違規
    行為時，係騎乘輕型機器腳踏車，自不能越級吊扣其駕駛普
    通自用小客車之權利，原處分機關未審酌新修正之法律規定
    ，而作成吊扣受處分人普通自用小客車車駕駛執照之處分並
    非合法，是本件受處分人之聲明異議為有理由，自應由本院
    將原處分中關於罰鍰45,000元及吊扣汽車駕照12個月部分予
    以撤銷，以資適法。至原處分機關另裁處受處分人施以道安
    講習部分，於法並無違背，且依受處分人聲明異議意旨，亦
    僅就原處分機關所處罰鍰及吊扣汽車駕照部分異議，此部分
    之處分自非屬本院應予審究之範圍，併此敘明。
五、據上論結，應依道路交通管理處罰條例第87條第2項、道路
    交通案件處理辦法第20條前段，裁定如主文。
中    華    民    國    97    年    11    月    24    日
                  交通法庭    法  官   唐光義
以上正本證明與原本無異。
如不服本裁定，應於裁定送達後5日內向本院提出抗告狀。
                              書記官   蔡伸蔚
中    華    民    國    97    年    11    月    24    日


司法院資訊處製作；財團法人民間司法改革基金會備份。
